臺灣花蓮地方法院刑事判決　　　　　　　 95年度訴字第517號
公　訴　人　臺灣花蓮地方法院檢察署檢察官
被　　　告　乙○○
選任辯護人　曾泰源律師
上列被告因行使偽造文書案件，經檢察官提起公訴（95年度偵字
第5946號），本院判決如下：
    主  文
乙○○行使變造私文書，足以生損害於他人，處有期徒刑肆月，
如易科罰金，以銀元參佰元即新臺幣玖佰元折算壹日。
    事  實
一、張榮家（另為不起訴處分）、乙○○父子為在花蓮縣吉安鄉
    ○○○街231 號興建農舍，遂將工程交由丁○○承攬施作，
    並由甲○○擔任監工，竣工後，乙○○因發現地面混凝土有
    裂開之情形，懷疑施工品質有瑕疵欲減少支付工程費用，故
    鑽心採樣該工程之混擬土交由慶鴻科技顧問公司（設花蓮縣
    吉安鄉○○村○○路○段262號，以下簡稱慶鴻公司）試驗強
    度，並於民國95年2 月間某日取得顯示鑽心試體抗壓強度均
    合格（報告編號：0000000，收件、試驗及報告日期：2006/
    2/13）之試驗報告1 份，詎乙○○為求減少支付工程費用，
    竟基於行使變造私文書之犯意，將上開試驗報告影印後，變
    更收件、試驗、報告日期及數據之記載（詳細變更內容詳如
    附表所示），使其試驗結果顯示為不合格，並於同年月21日
    ，在上址，持交丁○○之現場監工甲○○，足以生損害於慶
    鴻公司及丁○○。嗣因乙○○與丁○○就工程尾款及瑕疵扣
    款事宜，一直無法順利達成合意，派由甲○○與乙○○至花
    蓮市市民代表劉曉玫服務處進行協商，經該處服務人員轉介
    至花蓮縣花蓮市調解委員會進行正式調解，因甲○○鑒於施
    工工程有未按約施作部分、施工工程品質欠佳及不疑上開鑽
    心試驗報告有假，致陷於錯誤，乃於95年2月22日下午2時許
    ，在上開調解委員會與乙○○達成調解，同意原先請求新臺
    幣（下同）之53萬元尾款，調降為25萬元，並由張榮家當場
    付清。
二、案經被害人丁○○訴請臺灣花蓮地方法院檢察署檢察官偵查
    起訴。
    理  由
一、訊據被告乙○○矢口否認有何行使變造私文書及詐欺犯行，
    辯稱：伊確實於95年2 月22日與甲○○成立調解，但調解中
    並未提到鑽心試驗報告，甲○○是因為承認施工品質不佳，
    才會同意被告最後只需支付25萬元尾款，且伊在調解前一天
    交付甲○○之鑽心試驗報告是顯示混凝土抗壓力合格之正確
    報告，伊並沒有將之變造為不合格後才交付甲○○云云。經
    查：
（一）上揭事實，業據證人甲○○於本院審理中證稱：被告及張
      榮家之農舍工程原本由全方位公司施作，後來雙方解約，
      伊和丁○○之公司繼續承攬施作，於施工後，伊與乙○○
      談請款事宜時，乙○○拿出系爭鑽心試驗報告表示混凝土
      之抗壓強度不足，並要求扣款，伊有將該試驗報告傳真至
      張銘華之公司，張銘華之先生林三龍表示若抗壓強度不足
      被扣款是應該的，後來伊就和乙○○前往調解委員會聲請
      調解，並以被告及張榮家只需再支付25萬元尾款之條件成
      立調解，後來經過丁○○向慶鴻公司查證後，才發現被告
      交付的鑽心試驗報告是假的，乙○○從未告訴伊有一份檢
      驗合格之鑽心試驗報告存在等語（本院卷第85頁以下），
      經核與證人丁○○於本院審理中證稱：伊承攬被告之農舍
      工程，並交由甲○○監工，尚有100 多萬元之尾款未支付
      ，被告一直挑剔扣款，後來減成53萬元後，被告提出系爭
      鑽心試驗報告，甲○○在95年2 月22日有告知伊試驗報告
      顯示混凝土之強度不足，伊因而委託甲○○前往調解委員
      會聲請與被告調解，但沒想到甲○○未得到伊之同意，竟
      於當日就與被告以25萬元成立調解，事後伊向慶鴻公司查
      證，發現被告提出之鑽心試驗報告是假的（本院卷第42、
      43頁）等語，均相符，並有慶鴻公司鑽心試驗報告2 份及
      花蓮縣花蓮市調解委員會調解書1 份在卷可佐，堪信被告
      確實於調解前一日提出系爭經變造之鑽心試驗報告予甲○○，並因而以25萬元達成調解。
（二）被告雖辯稱其交付甲○○之鑽心試驗報告是正確而未經變
      造者，然查，依證人丁○○於本院審理中證稱：被告尚未
      支付之工程尾款尚有100 多萬元，但被告一直挑剔扣款，
      最後雙方協調為53萬元，假的鑽心試驗報告出現後，被告
      和甲○○就以25萬元成立調解等語（本院卷第38頁），被
      告亦不爭執於施工後，雙方一直就工程之尾款進行協調中
      ，則依常情，系爭混凝土抗壓強度合格與否之鑽心試驗報
      告結果，關乎被告與丁○○、甲○○間協商應支付價金之
      高低，故丁○○或甲○○並無將檢驗合格之鑽心試驗報告
      變更為不合格，而使自己立於談判不利地位之可能，另一
      般人若處於被告之立場，對取得檢驗合格之鑽心試驗報告
      隱而不提尚唯恐不及，當無主動提出而增加對方談判籌碼
      之可能，然依被告於偵查中所述其係於95年2 月21日，亦
      即雙方聲請調解前一天，將上開檢驗合格之鑽心試驗報告
      交付甲○○（偵卷第6 頁），其所為已大悖於常情，令人
      疑其真實性。
（三）觀以被告與甲○○成立調解之內容為：「甲○○承包張榮
      家所有位於吉安鄉○○○街231 號農舍新建工程，因施工
      材質確有瑕疵，產生爭議，調解成立，內容如下：一、甲○○同意施工材質確有瑕疵，兩造達成共識，由張榮家現
      場再交付新臺幣25萬元整定案。... 」然據被告及辯護人
      表示當時認定之施工瑕疵為：地板有斷裂、圍牆斷裂、大
      門尺寸不符、輕隔間未施作隔音、25坪未施作（本院卷第
      37、87頁），顯示前開被告所認定之工程瑕疵，一部份為
      未依工程計畫施作，一部份為地板、圍牆斷裂之施工品質
      瑕疵，並無關於施工「材質」有何瑕疵之爭議，然被告與
      甲○○卻於調解書上記載因「施工材質」有瑕疵而成立調
      解，已啟人疑竇。又證人即上開調解書記錄丙○○於本院
      審理中證稱：伊在記載調解內容時並未見到鑽心試驗報告
      ，但被告在調解後曾告知伊，其與甲○○在調解時有談到
      鑽心試驗報告等語（本院卷第36頁），足認甲○○於本院
      審理中證稱：伊係因見到被告所提出之系爭經變造為不合
      格之鑽心試驗報告，方會如上開調解書所載同意施工材質
      確有瑕疵，並降低尾款金額而以25萬元成立調解等語（本
      院卷第91頁），為真實可採，否則雙方既一直就施工尾款
      應否扣除進行協商，甲○○豈會因被告於調解前已列出之
      上開工程施作內容及品質等瑕疵，而於調解時主動棄械投
      降，承認自己之施工材質有瑕疵，並將原本協議之53萬元
      尾款減低為25萬元？
（四）至辯護人辯稱證人甲○○及丁○○對於其等取得系爭變造
      之鑽心試驗報告之原因及時間有兩種版本，顯見其等證詞
      並不可採云云，然查，本案案發時與本院審理期日時隔近
      1 年，依常情，一般人對於事件之經過及詳細日期本會因
      時間之經過而模糊致記憶不清，雖證人甲○○與丁○○對
      於系爭變造之鑽心試驗報告取得原因及時間為不一致之陳
      述，然證人甲○○於本院審理中亦證稱：伊並不記得被告
      交付鑽心試驗報告之時間等語（本院卷第88頁），可知上
      開證人確有因時間之經過而無法記憶當時全部情狀，另以
      上開證人對於該鑽心試驗報告係於被告與甲○○調解前即
      已出現，雙方並因而成立調解，事後經查證方知悉被告所
      提出之鑽心試驗報告為偽造者等情，則為一致之陳述，衡
      以被告亦坦承於雙方調解前一天即提出鑽心試驗報告予甲○○，詳如前述，堪認證人丁○○、甲○○之證詞為真實
      可採，自不得僅因其證詞略有歧異之瑕疵而不予採信，併
      此敘明。
（五）綜上，足認被告確有提出系爭經變造之鑽心試驗報告予甲○○，致甲○○因而同意減低被告應付款項為25萬元之犯
      行，其辯稱所提出予甲○○者係未經變造之正確鑽心試驗
      報告，並未詐欺云云，並不可採。本案事證明確，被告犯
      行洵堪認定，應予依法論科。
三、按行為後法律有變更者，適用行為時之法律。但行為後之法
    律有利於行為人者，適用最有利於行為人之法律，刑法第 2
    條第1 項定有明文。查被告行為後，刑法業於95年7月1日修
    正生效，自應依上開規定，為新舊法之比較。經查：
（一）刑法第55條牽連犯之規定業經刪除，惟本件被告所犯詐欺
      取財與行使變造私文書罪間，有方法、目的之牽連關係，
      依修正後刑法規定分論併罰之結果，將對被告產生不利之
      法律效果，是比較新舊法結果，以修正前刑法第55條牽連
      犯之規定較有利於被告，本案自應適用之。
（二）修正後刑法第42條第3 項前段關於易服勞易之折算標準，
      由修正前同法第42條第2 項前段之「以1元以上3元以下折
      算1日」（依修正前罰金罰鍰提高標準條例第2條（已刪除
      ）規定，就其原定數額提高為100倍折算1日，則最高應以
      銀元300元折算1日，即新台幣900元折算為1日），提高為
      「以新台幣1千元、2千元或3千元折算1日」，比較修正前
      後之折算標準，以修正後之規定，較有利於被告，本案應
      適用修正前刑法第41條第1項前段之規定。
二、核被告所為，係犯刑法第216條、第210條之行使變造私文書
    罪及同法第339條第2項之詐欺得利罪。被告變造私文書後復
    持以行使，其變造之低度行為應為行使之高度行為所吸收，
    不另論罪。本案因被告利用變造之鑽心試驗報告致甲○○未
    能即時察覺，而誤信為真正，乃勉強同意降低被告應支付之
    尾款，雖系爭調解議題有關工程缺失計有：地板斷裂、圍牆
    斷裂、大門尺寸不符、輕隔間未施作隔音、25坪未施作及混
    凝土強度不足等項目，然迭經本院諭知雙方就各該項目降低
    之價金為詳細陳明，然因此為包裹式協商而無法明確區分，
    致使本院無從純就「混凝土強度不足」乙項，查明甲○○遭
    詐騙之實際金額為何，然參諸本件調解既係以施工材質瑕疵
    為主要訴求，堪可認定甲○○確有受騙而免除部分被告應付
    之債務金額之情形，併予敘明。又原起訴書漏未論列被告詐
    欺得利犯行，應予更正補充。另被告所犯行使變造私文書罪
    與詐欺得利罪間，有手段結果之牽連關係，為牽連犯，應從
    一重之行使變造私文書罪處斷。爰審酌被告並無犯罪紀錄，
    有臺灣高等法院被告前案紀錄表乙份在卷可稽素行欠佳，其
    犯罪動機、手段，造成告訴人之損害，及被告犯罪後未坦承
    犯行，猶飾詞強辯等一切情狀，認公訴人具體求處有期徒刑
    1 年6 月尚嫌過重，量處如主文所示之刑，並諭知易科罰金
    之折算標準。
據上論斷，應依刑事訴訟法第299條第1項前段，刑法第2條第1項
前段、第216條、第210條、第339條第2項，修正前刑法第55條、
第41條第1項前段，罰金罰鍰提高標準條例第1條前段、修正前罰
金罰鍰提高標準條例第2 條，現行法規所定貨幣單位折算新臺幣
條例第2條判決如主文。
本案經檢察官李殷財到庭執行職務。
中　　華　　民　　國　　96　　年　　3　　月　　13　　日
　　　　　　      　　　臺灣花蓮地方法院刑事第二庭
                            審判長法  官  李 豫 雙
                                  法  官  楊 仲 農
                                  法  官  俞 秀 美
上列正本證明與原本無異。
如對本判決不服，應於送達後10日內，向本院提出上訴狀。（應
抄附繕本）
                                  書記官
中　　華　　民　　國　　96　　年　　3 　　月　　14　　日
附錄本案論罪科刑之法條：
中華民國刑法第216條
行使第210條至第215條之文書者，依偽造、變造文書或登載不實
事項或使登載不實事項之規定處斷。
中華民國刑法第210條
偽造、變造私文書，足以生損害於公眾或他人者，處5年以下有
期徒刑。
中華民國刑法第339條第2項
以前項方法得財產上不法之利益或使第三人得之者，亦同。
附表
┌──┬─────┬───────┬─────────┐
│    │收件、試驗│修正係數      │  抗壓強度        │
│    │、報告日期│              │                  │
│    │          │              │                  │
├──┼─────┼───────┼─────────┤
│正確│2006/2/13 │0.88（01部份）│378kfg/c㎡（01部分│
│鑽心│          │0.96（02部分）│5400psi（01部分） │
│試驗│          │              │4100Psi（02部分） │
│報告│          │              │37.1Mpa（01部分） │
│之記│          │              │28.1Mpa（02部分） │
│載  │          │              │                  │
├──┼─────┼───────┼─────────┤
│變更│2005/11/13│0.96（01部份）│186kfg/c㎡（01部分│
│後之│          │0.88（02部份）│4100psi（01部分） │
│記載│          │              │5400Psi（02部分） │
│    │          │              │28.1Mpa（01部分） │
│    │          │              │37.1Mpa（02部分） │
└──┴─────┴───────┴─────────┘
